【裁判字號】    95,判,2032
【裁判日期】    951207
【裁判案由】    關稅法
【裁判全文】
最  高  行  政  法  院  判  決
                                     95年度判字第02032號
上  訴  人  財政部臺北關稅局
代  表  人  甲○○
被 上訴 人  精碟科技股份有限公司
代  表  人  乙○○
上列當事人間因關稅法事件，上訴人對於中華民國94年5月11日
臺北高等行政法院93年度訴字第1770號判決，提起上訴。本院判
決如下：
    主  文
原判決廢棄，發回臺北高等行政法院。
    理  由
壹、本件上訴人主張：比較行為時關稅法第14條第1項及第3項規
    定，及現行關稅法第18條規定，雖修正後之條項及文字略有
    變更，惟對於被上訴人本件申請應適用之規定，其實質內容
    未變，是本件仍適用申請時 (進口時)關稅法之規定。本件
    被上訴人進口之貨物分別於民國（下同）92年3月18日、3月
    26日及3月27日完稅通關放行，則依進口時關稅法第14條第1
    項規定，於該貨物放行之翌日起逾6個月，上訴人未通知其
    退補稅，即已視為業經核定。觀之對於進口時關稅法第14條
    第1項先放後核，法律未規定此項關稅繳納後得以免稅事由
    申請退稅之請求權，乃主管機關以行政命令（即財政部86年
    4月17日台財關第862000293號函）賦與進口者或輸入者於貨
    物放行之翌日起4個月內得檢具免稅證明文件申請退稅，為
    授益行為，經核未違反法律保留原則，上訴人辦理相關案件
    ，自得據之適用。被上訴人遲至92年9月8日始向上訴人申辦
    退還前繳關稅，自已逾前揭貨物放行之翌日起4個月內之補
    正期限。依促進產業升級條例第9條之1第1項及第2項規定，
    必須由進口者或輸入者於通關時檢具免稅證明文件依法提出
    申請，始得享有免稅之優惠，並非一經取得經濟部專案認定
    ，即本件為發給「製造業及其相關技術服務業屬於科學工業
    進口國內尚未製造之機器設備證明書」，毋庸進口者或輸入
    者向海關提出申請即當然予以免稅，此由該條例第9條之1第
    1項及第2項規定即可知進口者或輸入者得選擇是否向海關提
    出免稅之申請，蓋5年內若有轉讓或變更用途，致與減免之
    條件或用途不符者，尚應補徵稅捐及營業稅甚明。本件被上
    訴人於92年3月17日至同年3月27日報關，即應按一般免稅案
    件處理程序，於通關時檢具免稅證明文件申辦免徵進口稅捐
    ，若其未能即時檢具免稅證明文件而能補正者，應依進口時
    關稅法第14條第3項規定申請繳納保證金先行驗放，惟被上
    訴人未依上開方式辦理而完稅通關放行，又逾財政部86年4
    月17日台財關第862000293號函示應於貨物放行之翌日起4個
    月內檢具免稅證明文件，向海關申請補正之期限，其申請退
    稅自不應准許。又行政程序法第131條第1項規定係指公法上
    之請求權之時效而言，本件系爭行為乃為繳納關稅之減除，
    非謂被上訴人因促進產業升級條例第9條之1第1項有免稅之
    規定而有申請退稅之請求權；且如前所述，對於進口時關稅
    法第14條第1項先放後核，法律未規定此項關稅繳納後得以
    免稅事由申請退稅之請求權，乃因財政部86年4月17日台財
    關第862000293號函以行政命令賦與進口者或輸入者於貨物
    放行之翌日起4個月內得檢具免稅證明文件申請退稅，是申
    請退還關稅並非公法上之請求權，自無行政程序法第131條
    第1項規定之適用。另財政部92年2月11日台財稅第00000000
    00號及財政部關稅總局92年8月25日台總局徵字第092010581
    3號函，均係主管機關於法定職權範圍內，就海關先放後核
    案件申請退還關稅之期限及手續所為技術性、補充性之函釋
    ，經核與法無違。至財政部86年4月17日台財關第862000292
    號函係對關稅法第5條之1（行為時第14條，現行關稅法第18
    條）有關限期補正所為之統一解釋，核其意旨應屬行政規則
    ，是該訂定無需法律之授權，係為落實執行政府產業政策及
    推行為民服務宗旨，並嘉惠廠商於貨物進口後，准於4個月
    內檢具有關證明文件申請發還其已繳納關稅之德政，此參司
    法院釋字第287號解釋即明。又關稅法為特別法，行政程序
    法為普通法，基於特別法優於普通法原則，並無被上訴人所
    稱與中央法規標準法第7條及行政程序法第174條之1相牴情
    形，爰請求廢棄原判決。
貳、被上訴人未提出上訴答辯狀。
參、原審斟酌全辯論意旨及調查證據之結果，以：系爭財政部86
    年4月17日台財關第862000293號函釋作成時施行之關稅法第
    5條之1第3項第1款及關稅法第14條第3項第1款均未針對得減
    免關稅之貨物，於進口報關時，未依上開條文第3項第1款申
    請繳納保證金而繳稅之情形，規定納稅義務人得申請退還其
    已繳納之關稅之期限，亦未授權行政機關得以行政命令就此
    種公法上退稅請求權之時效為如何之限制，則86年4月17日
    台財關第862000293號函釋無異規定納稅義務人對於得減免
    關稅之貨物，申請退還其已繳納之關稅者，須於貨物進口放
    行前或於放行之翌日起4個月內為之，逾期即喪失其請求權
    。按人民有依法律納稅之義務，憲法第19條定有明文，本件
    系爭貨物既為依法得免關稅之貨物，除「法律」另有規定外
    ，被上訴人並無納稅之義務。揆諸司法院釋字第474號解釋
    意旨，86年4月17日台財關第862000293號函釋即與中央法規
    標準法第5條、第6條規定法律保留原則有所牴觸，依司法院
    釋字第216號解釋，原審不受其拘束，並不予適用。上訴人
    援引此函釋，以被上訴人申請退還其已繳納之關稅款，已逾
    貨物進口放行之翌日起4個月之期限，否准其退還關稅之申
    請，對被上訴人已發生得免稅之進口貨物，應繳納進口稅捐
    之不利結果，自難予以維持。次依財政部92年2月11日台財
    稅第0000000000號及92年5月16日台財關字第0920550338號
    函釋示，進口人有向海關申請退稅之公法請求權，並未限制
    必需符合關稅法第14條（現行法第18條）第3項第1款規定，
    以進口時業已繳納保證金先行驗放，且需於「進口放行之翌
    日起4個月之期限」或「促進產業升級條例第9條之1第1項生
    效日起4個月之期限」之限制，否則92年2月6日增訂之促進
    產業升級條例第9條之1第1項可溯及既往生效之規定，將因
    關稅法之規定成為具文；而就同一關稅法第14條規定之解釋
    ，自不能謂92年2月8日促進產業升級條例第9條之1第1項生
    效日前，進口人有「申請退稅之公法請求權」，而92年2月9
    日以後進口者，則無「申請退稅之公法請求權」。又依行政
    程序法第174條之1規定，所稱之「命令」並不限於職權命令
    ，尚包括法規命令在內。申言之，職權命令及無具體授權之
    法規命令（例如概括授權之施行細則）規範內容涉及人民之
    權利義務者，均有其適用（法務部91年3月14日法律字第091
    0006101號函釋意旨參照）。其規範內容涉及人民之權利義
    務者，亦應於行政程序法90年1月1日施行後2年內，改以法
    律規定，或於法律中增列其授權依據後修正或重新訂定之，
    逾期即失其效力。此觀諸關稅法於93年5月5日修正公布之增
    列第18條（原第14條）第4項規定及其立法理由意旨，亦足
    證上訴人據以駁回被上訴人申請所引之財政部上開函令，已
    涉及人民權利義務，依行政程序法第174條之1規定，應以法
    律或法律明列授權而訂定命令而行之，財政部於行政程序法
    90年1月1日施行後2年內，未改以法律規定，或於法律中增
    列其授權依據後修正或重新訂定之，則自92年1月2日以後，
    該函令即已失其效力，上訴人亦不得加以適用。迺財政部關
    稅總局未注意及此，於其因逾2年已自92年1月1日失效後，
    仍以92年8月25日台總局徵字第0920105813號函指示下級機
    關之上訴人援用，上訴人遂以92年11月10日基普進字第0920
    109695號函援引該已失效之函令，以被上訴人申請退還其已
    繳納之關稅款，已逾貨物進口放行之翌日起4個月之期限，
    否准其退還關稅之申請，自有違誤。又關稅法第59條固係對
    在通關程序中未提起復查、訴願及行政訴訟之救濟程序，因
    而課稅確定者之退補關稅之規定，惟依同法施行細則第55條
    規定將依法令規定本應免徵進口稅捐，卻已實際繳稅之情形
    排除在「溢徵」之範圍之外，則對於91年1月1日起進口符合
    促進產業升級條例第9條之1第1項規定之機器、設備，業經
    海關課徵進口稅捐及代徵營業稅者，其依法向海關申請退稅
    時，亦無須受從稅款完納之翌日起算1年之限制，而應適用
    行為時行政程序法第131條第1項之規定，以自其稅款完納之
    翌日起算5年為其請求權時效，本件被上訴人申請時既未逾5
    年，而93年5月5日修正生效之關稅法第18條第4項雖已增訂
    ：「依法得減免關稅之進口貨物，未依前項第1款規定申請
    繳納保證金而繳稅者，得於貨物進口放行前或放行後4個月
    內，檢具減、免關稅有關證明文件申請補正及退還其應退之
    關稅」，即係將系爭財政部86年4月17日台財關第862000293
    號函令內容，提昇為法律規定，依法律不溯及既往原則，本
    件並不適用，本件仍應適用有利於被上訴人之關稅法及行政
    程序法第131條第1項之規定。綜上所述，上訴人依財政部關
    稅總局違法之92年8月25日函所為否准退還被上訴人關稅新
    臺幣（下同）504,966元之處分，於法尚有違誤，訴願決定
    未加糾正，仍予駁回，亦有未合，且事證明確，上訴人依法
    應為核准之處分，則被上訴人訴請撤銷訴願決定及原處分，
    並命上訴人應為核准退還被上訴人關稅504,966 元之處分，
    均無不合，應予准許。
肆、本院按：（一）、被上訴人於92年3月17日起委由鴻天運通
    有限公司向上訴人陸續報運進口光碟製造用模具4批（進口
    報單：CL/92/522/02965、03164、03392、03393號）及儀器
    乙批（進口報單：CL/92/522/03394號），經電腦篩選以C2
    （應審免驗）及C1（免審免驗）方式通關，並分別於同年3
    月18日、3月26日及3月27日完稅放行在案。被上訴人於92年
    9月8日以精碟 (92)總字第090802號申請書檢具經濟部工業
    局於92年8月19日簽證核准第ID2Ｚ0000000000號之「製造業
    及其相關技術服務業屬於科學工業進口國內尚未製造之機器
    設備證明書」影本，向上訴人申請退還進口關稅合計504,96
    6元，上訴人以其已逾財政部86年4月17日台財關第86200029
    3號函示規定，應於貨物進口之翌日起4個月內檢具減免稅文
    件補正之期限，乃於92年10月27日以北普棧字第0920108024
    號否准其退還關稅之申請。被上訴人對前開函復不服，提起
    訴願，遭駁回後，遂向原審提起行政訴訟。原判決以前揭理
    由，將訴願決定及原處分均撤銷，並命上訴人應為核准退還
    被上訴人關稅款504,966元之處分，固非無見。（三）、按
    行為時關稅法第14條第1項、第2項、第3項分別規定：「為
    加速進口貨物通關，海關得按納稅義務人應申報之事項，先
    行徵稅驗放，事後再加審查；該進口貨物除其納稅義務人或
    關係人業經海關通知依第10條規定實施事後稽核者外，如有
    應退應補稅款者，應於貨物放行之翌日起6個月內，通知納
    稅義務人，逾期視為業經核定。」「進口貨物未經海關依前
    項規定先行徵稅驗放，且海關無法即時核定其應納關稅者，
    海關得依納稅義務人之申請，准其檢具審查所需文件資料，
    並繳納相當金額之保證金，先行驗放，事後由海關審查，並
    於貨物放行之翌日起6個月內核定其應納稅額，屆期視為依
    納稅義務人之申報核定應納稅額。」「進口貨物有下列情事
    之一者，不得依第1項規定先行徵稅驗放。但海關得依納稅
    義務人之申請，准其繳納相當金額之保證金，先行驗放，並
    限期由納稅義務人補辦手續，屆期未補辦者，沒入其保證金
    ：一、納稅義務人未即時檢具減、免關稅有關證明文件而能
    補正者。二、納稅義務人未及申請簽發輸入許可文件，而有
    即時報關提貨之需要者。但以進口貨物屬准許進口類貨物者
    為限。三、其他經海關認為有繳納保證金，先行驗放之必要
    者。」由其整體條文文義觀之，不論係第1項所規定之先行
    徵稅驗放者，或第2項所規定之繳納相當金額之保證金而先
    行驗放者，原則上海關應於貨物放行之翌日起6個月內核定
    ，逾期視為業經核定，或屆期視為依納稅義務人之申報核定
    應納稅額。第3項第1款乃規定納稅義務人未即時檢具減、免
    關稅有關證明文件而能補正者，不得依第1項規定先行徵稅
    驗放，但得依申請准其繳納相當金額之保證金，先行驗放，
    並限期由納稅義務人補辦手續，屆期未補辦者，沒入其保證
    金。上訴人主張關於納稅義務人若符合關稅之減免法定要件
    ，而疏未依當時關稅法第5條之1（行為時第14條第3項第1款
    ）規定申請准其繳納相當金額之保證金，先行驗放，期限內
    補正減、免關稅有關證明文件，以致可能喪失減免關稅之權
    利，關稅法對此情形因法律未明文規定其補救之途徑，財政
    部乃以86年4月17日台財關第862000293號函釋補充之，揆諸
    前揭規定，上訴人此部分之主張並非全不足採。又該函釋規
    定，如於貨物進口放行前或放行後（已修正為放行之翌日起
    ）4個月內檢具減、免關稅有關證明文件，向海關申請補正
    等語，當屬申請減免關稅之補正期間，應在當時關稅法第5
    條之1規定第1項（行為時第14條第1項）規定貨物放行後（
    行為時修正為放行之翌日起）6個月內為之，亦即應在逾期
    （逾6個月期間）視為業經核定前為之；而該4個月期間並非
    法律所規定之不變期間，在法律規定視為核定前申請補正，
    尚難遽爾以申請減免關稅補正逾期而否准申請。原判決將該
    4個月期間認定為公法上退稅請求權之時效，財政部86年4月
    17日台財關第862000293號函釋即與中央法規標準法第5條、
    第6條規定有所牴觸（亦即違反法律保留原則），依司法院
    37年院解字第4012號解釋及76年6月19日釋字第216號解釋，
    行政法院不受其拘束，並得逕認其為無效，不予適用乙節，
    不無誤會。（四）、促進產業升級條例第9條之1規定：「屬
    科學工業之公司，於91年1月1日起自國外輸入自用之機器、
    設備，在國內尚未製造，經經濟部專案認定者，免徵進口稅
    捐及營業稅。前項公司輸入之機器、設備於輸入後5年內，
    因轉讓或變更用途，致與減免之條件或用途不符者，應予補
    徵稅捐及營業稅。但轉讓與設於科學工業園區、加工出口區
    及其他屬科學工業之公司者，不在此限。第1項所稱國內尚
    未製造之機器、設備，由中央工業主管機關認定之。第1項
    公司如屬海關管理保稅工廠者，自國外輸入之原料，免徵進
    口稅捐及營業稅。但輸往保稅範圍外時，應予補徵之。」並
    參照行為時關稅法第14條規定，促進產業升級條例第9條之1
    規定之免徵進口稅捐及營業稅，係由進口者或輸入者於通關
    時檢具減免稅證明文件依法提出申請，始得享有減免稅之優
    惠，嗣後若不符合減免法定條件或用途不符者，應予補徵稅
    捐及營業稅。又行為時關稅法第14條第1項規定逾貨物放行
    之翌日起6個月期間，視為業經核定，其已發生核定之效力
    ，是否仍許納稅義務人申請減免關稅，有待商榷；再者，行
    為時關稅法第59條雖規定：「短徵、溢徵或短退、溢退稅款
    者，海關應於發覺後通知納稅義務人補繳或具領，或由納稅
    義務人自動補繳或申請發還。前項補繳或發還期限，以1年
    為限；短徵、溢徵者，自稅款完納之翌日起算；短退、溢退
    者，自海關填發退稅通知書之翌日起算。」，同法施行細則
    第55條復規定：「本法第59條所稱短徵或溢徵之稅款，指海
    關或納稅義務人於稅款完納後，因發現稅則號別、稅率適用
    、稅款計算、稅單填寫、幣別、計價單位、匯率、運費或保
    險費顯然錯誤致短徵或溢徵者。所稱短退或溢退稅款，指海
    關或退稅申請人於退稅款核定通知後，因退稅款計算或退稅
    通知書填寫等顯然錯誤致短退或溢退者。．．．」，免徵關
    稅者其稅率是否即為零？應免徵而未予免徵，是否屬稅率適
    用顯然錯誤致溢繳而仍有行為時關稅法第59條適用之餘地？
    亦有待詳究，誠難遽爾謂其不適用。原判決未審酌及此法律
    適用問題及前揭法律規定視為核定之效力問題，即遽爾謂本
    件應適用行政程序法第131條所規定之5年時效，容有未洽。
    （五）、綜上所述，原判決適用法律尚有未洽，且影響判決
    之結果。本件上訴意旨指摘原判決違背法令，聲明求為廢棄
    ，為有理由，爰將原判決廢棄發回原審法院。
據上論結，本件上訴為有理由，依行政訴訟法第256條第1項、第
260條第1項，判決如主文。
中    華    民    國    95    年    12    月    7     日
                  第一庭審判長法  官  葉  振  權
                              法  官  陳  秀  美
                              法  官  劉  鑫  楨
                              法  官  梁  松  雄
                              法  官  劉  介  中
以  上  正  本  證  明  與  原  本  無  異
中    華    民    國    95    年    12    月    8     日
                              書記官  吳  玫  瑩


司法院資訊處製作；財團法人民間司法改革基金會備份。
